臺灣高等法院高雄分院民事判決　　　　 93年度上易字第165號
上　訴　人　丙○○○
訴訟代理人　謝嘉順律師
參　加　人　乙○○
被上訴人　　甲○○
訴訟代理人　焦文城律師
複代理人　　劉倫仕律師
訴訟代理人　施秉慧律師
當事人間確認債務及抵押權不存在事件，上訴人對於中華民國93
年5月31日台灣高雄地方法院93年度訴字第337號判決提起上訴，
本院於94年11月10日言詞辯論終結，判決如下：
    主      文
原判決關於駁回上訴人後開第二項之訴部分，並該部分訴訟費用
之裁判廢棄。
上開廢棄部分，（一）確認被上訴人就上訴人所有之高雄縣旗山
鎮○○段第670 號、高雄縣旗山鎮○○○段第1279之1 、第1279
之2 、第12 80 之7 號土地，經高雄縣旗山地政事務所於92年5
月19日，以旗登字第02556 號登記，本金最高限額新台幣壹佰貳
拾萬元之抵押權不存在。（二）被上訴人應將上開抵押權登記塗
銷。
第一（除確定部分外）、二審訴訟費用，由被上訴人負擔。
    事實及理由
一、按當事人不得於第二審提出新攻擊或防禦方法，但對於在第
    一審已提出之攻擊、防禦方法為補充者，不在此限。民事訴
    訟法第447 條第1 項第3 款定有明文。經查，上訴人於原審
    主張上訴人並未同意設定抵押權予被上訴人，上訴人並無設
    定抵押權予被上訴人之意思表示等語，有民事起訴狀及原審
    判決書可稽（原審卷第54頁，判決書第2 頁第14行），上訴
    人於本院主張兩造並無設定最高限額抵押權之合意（本院卷
    第36頁），係就原審已經提出之攻擊方法再為補充說明，並
    非新的攻擊方法，揆諸前揭說明，自應允許。
二、上訴人主張：上訴人之孫女即參加人乙○○於民國92年間，
    因積欠訴外人徐民約新台幣（下同）535,000 元、積欠訴外
    人高振烽420,500 元，乃徵得上訴人之同意，由上訴人提供
    其所有坐落高雄縣旗山鎮○○段第670 號及同鎮○○○段第
    1279之1 號、同段第1279之2 號、同段第1280之7 號之4 筆
    土地（下稱系爭土地）全部，設定抵押權予訴外人鄒家東，
    委託鄒家東代為處理參加人上揭債務，詎鄒家東竟設定抵押
    權予被上訴人，並未處理參加人上揭債務，被上訴人對上訴
    人或參加人並無任何債權，上訴人與被上訴人就系爭土地並
    無設定抵押權之合意。爰請求判決確認被上訴人對上訴人之
    債權不存在，並確認被上訴人就上訴人所有之系爭土地，經
    高雄縣旗山地政事務所於92年5 月19日，以旗登字第02556
    號登記，本金最高限額120 萬元之抵押權（下簡稱系爭抵押
    權）不存在。被上訴人應將系爭土地之上開抵押權登記塗銷
    （原審判決確認被上訴人對上訴人之債權不存在部分，為上
    訴人勝訴之判決，未據被上訴人聲明不服）。並於本院聲明
    ：如主文第一、二項所示。
三、被上訴人則抗辯：因參加人積欠鄒家東借款債務1,108,000
    元未清償，而鄒家東向被上訴人借款50萬元未還，鄒家東乃
    將參加人之夫即訴外人郭加仁所簽發，第一銀行旗山分行為
    付款人、票面金額各為236,000 元、203,000 元之支票2 紙
    及參加人簽發票面金額6 萬元之本票1 紙及現金1,000 元交
    付予被上訴人，而將鄒家東對參加人之上揭債權於50萬元之
    範圍內轉讓予被上訴人，被上訴人為確保50萬元之債權受償
    ，乃委由鄒家東與參加人洽談，將系爭土地設定系爭抵押權
    予被上訴人，兩造就系爭抵押權有設定之合意，兩造雖無債
    權債務關係存在，然系爭抵押權係擔保被上訴人對參加人上
    開債權，上開債權並未受償，系爭抵押權自不得予以塗銷等
    語。並於本院聲明：上訴駁回。
四、兩造不爭執之事項：
（一）被上訴人對上訴人並無借款之債權存在。
（二）參加人曾因向鄒家東借款37萬元，將其夫郭加仁簽發，
　  　付款銀行均為第一銀行旗山分行，發票日分別為92年5月
  　  21日、92年5 月23日，票面金額各為236,000 元、
      203,000 元之支票2 紙（下簡稱郭加仁簽發之支票）及參
      加人簽發，發票日為92年5 月16日、到期日為92年5月26
      日、票面金額為6 萬元之本票1 紙交付予鄒家東以為擔保
      。
（三）系爭土地均係上訴人所有，系爭抵押權於92年5 月19日登
      記，其土地登記簿上記載：上訴人為義務人兼債務人，參
      加人為債務人，被上訴人為權利人兼債權人，設定權利存
　　　續期間自92年5 月15日起至92年11月15日止，本金最高限
　　　額120 萬元。系爭抵押權設定之土地登記申請書、抵押權
  　　設定契約書上上訴人之印文，均係由上訴人將其所有之印
    　章交予參加人蓋用，辦理系爭抵押權設定所需之上訴人之
      印鑑證明，亦係上訴人交予參加人。
（四）郭加仁簽發之支票及參加人所簽發之6 萬元本票，均在系
      爭抵押權設定前所簽發。
五、本件兩造爭點在於：（一）兩造是否有設定系爭抵押權之合
    意?（二）系爭抵押權是否可以塗銷? 茲分述如下：
六、兩造是否有設定系爭抵押權之合意?
（一）上訴人主張：參加人於92年間，因積欠地下錢莊徐民約
      535,000 元、高振烽420,500 元之債務，乃徵得上訴人之
      同意，由上訴人提供其所有之系爭土地，設定抵押權予鄒
      家東，委託鄒家東代為處理參加人上揭債務，詎鄒家東竟
      設定抵押權予被上訴人，並未處理參加人之上揭債務，而
      上訴人及參加人與被上訴人並無任何債權債務關係，且最
      高限額抵押權係擔保一定範圍內所發生之債權，上訴人、
      參加人與被上訴人間無擔保債權發生之基礎關係，上訴人
      與被上訴人就系爭土地並無設定抵押權之合意等語。被上
      訴人則抗辯：參加人積欠鄒家東借款債務1,108,000 元未
      清償，而鄒家東向被上訴人借款50萬元未還，鄒家東乃將
      郭加仁簽發之支票2 紙及參加人簽發之票面金額6 萬元本
      票1 紙及現金1,000 元交付予被上訴人，而將上揭債權於
      50萬元之範圍內轉讓予被上訴人，被上訴人為確保債權受
      清償，乃委由鄒家東與參加人洽談，將系爭土地設定系爭
      抵押權予被上訴人，兩造就系爭抵押權之設定自有合意等
      語。
（二）經查，參加人於原審及本院陳述：伊於92年5 月間因向高
      振峰、徐明2 地下錢莊借錢無法清償，乃委託鄒家東幫忙
      處理上開2 筆債務，經徵得被上訴人之同意，將系爭土地
      辦理抵押權設定，是要設定抵押權予鄒家東，伊不知道要
      設定多少金額之抵押權，伊將上訴人之印鑑證明及相關文
      件交給鄒家東，伊並未到地政事務所，只到代書那裡，當
      時只有伊、鄒家東及另一位不認識的男子在場，鄒家東拿
      設定抵押登記書給伊簽名蓋章，伊在申請書及契約書上簽
      名時，要設定給何人並沒有寫，鄒家東說事後會告知設定
      抵押權給誰及抵押金額多少，代書是鄒家東找的，當時證
      人謝鑾蜜不在場，是另一位沈代書辦的等語（原審卷第17
      、第66、67、73、74頁，本院卷第85頁），而參加人積欠
      徐民債務約535,000 元、積欠高振烽債務420,500 元等情
      ，業經徐民於警訊中證述明確（台灣高雄地方法院92年訴
      字第2616號警訊卷第3 、4 頁），並有郭加仁簽發之本票
      3 張扣於刑事卷內可稽（同上警訊卷第17、18頁），而參
      加人向高振峰借款，尚有3 張共420,500 元之支票未兌現
      等情，業據證人高振峰於刑事案件中陳述在卷（台灣高等
      法院高雄分院94上訴256 號卷第157 、158 頁），自堪信
      為真實。又本件抵押權設定最高限額為120 萬元，參加人
      積欠徐民、高振峰之債務共約100 萬元，而一般民間借款
      抵押權最高限額之設定約為債權額加2 成，則上訴人主張
      ，參加人係為清償其對徐民及高振峰之債務，而同意將系
      爭土地設定抵押權予訴外人鄒家東或其他金主等語，自堪
      信為真實。
（三）又證人鄒家東於原審雖證述: 因為參加人陸續向伊借錢，
      參加人於92年5 月初最後一次向伊借款後，累積借款金額
      為1,108,000 元，而伊將其中50萬元債權移轉予被上訴人
      ，所以參加人主動提供系爭土地設定抵押權予被上訴人，
      以擔保上揭債務等語（原審卷第67、68頁），惟查，系爭
      抵押權設定時間係於92年5 月19日，且權利價值為最高限
      額120 萬元，存續期間自92年5 月15日起至92年11月15日
      止，有土地登記簿謄本可稽（本院卷第139 至146 頁），
      且據證人鄒家東之上揭證言及參加人於檢察官偵查中陳述
      ：向鄒家東借款之時間係自92年2 月至92年5 月等語（台
      灣高雄地方法院檢察署93年度調偵字第283 號卷第22頁）
      ，則參加人向鄒家東借款之時間，與上揭抵押權設定之存
      續期間不符，且參加人與鄒家東之借款債務係特定之50萬
      元債權，且發生在設定系爭最高限額抵押權之前，與一般
      設定最高限額抵押權，係就未來特定法律關係陸續所發生
      之債權為擔保者不同。且依證人鄒家東證述: 伊係移轉50
      萬元之債權予被上訴人，所以設定系爭抵押權予被上訴人
      等語，然系爭抵押權設定最高限額為120 萬元，與50萬元
      之特定債權額，抵押權擔保債權之金額及種類相差甚大，
      且被上訴人於本院陳述：被上訴人係為擔保鄒家東所移轉
      對於參加人之50萬元債權，而設定抵押權，然被上訴人不
      知債權為50萬元，為何設定最高限額為120 萬元等語（本
      院卷第152 頁），足見參加人並非為擔保其與鄒家東之上
      揭債務，而設定系爭抵押權予被上訴人，證人鄒家東之證
      言，不足採信。
（四）再查，被上訴人主張：兩造設定系爭抵押權，係為擔保鄒
      家東所移轉對於參加人50萬元之債權，被上訴人係委託鄒
      家東至代書事務所設定抵押權，被上訴人本人並未到場等
      語（本院卷第183 頁），且參加人於原審陳述：當時只有
      伊、鄒家東及另一不認識男子到代書處，證人謝鑾蜜根本
      不在場等語（原審第73、74頁），證人鄒家東於原審證述
      ：當時只有伊與乙○○、代書3 人在場等語（原審卷第68
      頁），足證在代書事務所簽立抵押權設定契約書及申請書
      時，被上訴人本人並未到場與參加人直接洽談，僅委託鄒
      家東代理辦理設定系爭抵押權。則證人即代書謝鑾蜜於原
      審證述：系爭抵押權設定，係參加人與被上訴人雙方同時
      到伊那邊委託伊辦理，參加人知道要將設定抵押權予被上
      訴人，雙方在契約書上簽名蓋章後，伊再持申請書、契約
      書至地政事務所辦理抵押權設定云云，其所證述就被上訴
      人亦在場云云，與事實不符，故其上開證述均不足採信。
      又被上訴人陳述: 設定系爭抵押權係為擔保鄒家東所移轉
      對於參加人50萬元之債權等語，固提出收據1 紙為證（原
      審卷第21頁），收據內容縱為真正，僅能證明鄒家東讓與
      被上訴人支票、本票債權49,900元，惟被上訴人本人並未
      到場與參加人直接洽談，而系爭抵押權係設定最高限額
      120 萬元，與被上訴人主張其50萬元特定債權，其抵押權
      所擔保債權之金額相差甚大，且系爭抵押權設定之存續期
      間係自92年5 月19日起至92年11月15日止，與參加人向鄒
      家東借款時間自92年2 月間至92年5 月不符，又參加人係
      設定抵押權予鄒家東或第三人，以便鄒家東或第三人可以
      幫忙處理參加人對徐民及高振峰約100 萬元之債務，而被
      上訴人並無為參加人處理徐民及高振峰之債務，已如前述
      ，而被上訴人設定系爭抵押權，其意係設定抵押權人為被
      上訴人，以擔保鄒家東所移轉參加人之50萬元債權，足見
      參加人與被上訴人就系爭抵押權，無論就抵押權設定之擔
      保債權金額、存續期間、抵押權人為何人等之意思，均不
      相同，而上訴人係同意參加人將系爭土地設定抵押權，以
      便參加人處理徐民及高振峰之債務，已如前述，則兩造就
      系爭抵押權之設定，意思並未合致。被上訴人抗辯兩造就
      設定系爭抵押權意思表示合致云云，不足採信。上訴人之
      主張，堪信為真實。上訴人請求確認被上訴人之抵押權不
      存在，為有理由。
（五）被上訴人主張：設定最高限額120 萬元之抵押權，係因參
      加人積欠鄒家東借款共1,108,000 元云云，然查，鄒家東
      除持有上述參加人之夫郭加仁簽發之支票2 紙及參加人簽
      發之本票1 紙，票面金額共499,000 元外，就其對參加人
      尚有609,000 元之債權，無證據可資證明（原審卷第69頁
      ），被上訴人上開主張，自無足取。
七、系爭抵押權是否可以塗銷?
（一）上訴人主張：上訴人與被上訴人就系爭土地並無設定抵押
      權之合意，且系爭抵押權為最高限額抵押權，但債權人與
      債務人並無基礎之法律關係，難謂有效，系爭抵押權應予
      塗銷等語。被上訴人則抗辯：兩造就系爭抵押權已有合意
      ，且系爭抵押權為擔保被上訴人對乙○○之50萬元債權，
      尚未清償，系爭抵押權不可塗銷等語。
（二）經查，兩造就系爭抵押權之設定，意思表示既未合致，則
      系爭抵押物權設立行為未成立，本件抵押權即不存在，上
      訴人請求塗銷系爭抵押權，為有理由。
八、綜上，兩造就系爭抵押權之設定並無合意，系爭抵押物權並
    不存在，系爭抵押權應可塗銷。原審判決駁回上訴人請求確
    認被上訴人就系爭土地之抵押物權之系爭抵押權不存在及命
    被上訴人塗銷系爭抵押權之請求，尚有違誤，上訴意旨，指
    摘原判決不當，求予廢棄改判，為有理由，應由本院予以廢
    棄，改判如主文第二項所示。
九、又原審就上訴人敗訴部分請求假執行部分，駁回上訴人之請
    求，而上訴人於本院並未聲請假執行之宣告，本院無庸予以
    審究。
十、本件上訴為有理由，依民事訴訟法第450 條、第78條，判決
    如主文。
中    華    民    國     94    年    11   月   24     日
                          民事第二庭
                              審判長法官  簡色嬌
                              法      官  謝靜雯
                              法      官  朱玲瑤
以上正本證明與原本無異。
不得上訴。
中    華    民    國     94    年    11   月   24     日
                              書  記  官  賴梅琴
